【裁判字號】    92,上更(一),15
【裁判日期】    920212
【裁判案由】    違反山坡地保育利用條例
【裁判全文】
臺灣高等法院臺中分院刑事判決                  九十二年度上更(一)字第一五號
    上  訴  人
    即  被  告  丁○○  男  六.
    選任辯護人  吳中和  律師
    上  訴  人
    即  被  告  甲○○  男  五.
    上  訴  人
    即  被  告  乙○○  男  三.
右上訴人等因違反山坡地保育利用條例等案件，不服臺灣台中地方法院八十八年度訴
字第一二三九號中華民國八十九年四月二十四日第一審判決（起訴案號：臺灣台中地
方法院檢察署八十七年度偵字第二五九七八、二六四六六號、八十八年度偵字第四七
三八、一一四○五號），提起上訴，判決後經最高法院發回更審，本院判決如左：
    主      文
原判決關於丁○○、甲○○、乙○○部分撤銷。
丁○○共同連續違反在公有山坡地內，不得擅自從事墳墓用地之開發之規定，處有期
徒刑壹年，如附圖(一)編號Ｃ、Ｄ、Ｇ所示之墓基水泥工作物各壹座，均沒收。
甲○○共同連續違反在公有及他人山坡地內，不得擅自從事墳墓用地之開發之規定，
處有期徒刑壹年，如附圖(一)編號Ｃ、Ｄ、Ｇ、Ｋ所示之墓基水泥工作物各壹座，均沒
收。
乙○○違反在他人山坡地內，不得擅自從事墳墓用地之開發之規定，處有期徒刑柒月
。
    事      實
一、丁○○、乙○○均以建造墳墓為業，甲○○則以駕駛挖土機受雇於造墓業者開發
    墓地為業，而坐落台中縣大肚鄉○○段六三之一地號，及台中縣烏日鄉○○○段
    五六地號（重測前為學田段二五三之十四地號）、五五地號（重測前為學田段二
    五三之十三地號）等土地，均列為山坡地管理，三人均明知未經申請主管機關之
    許可或取得山坡地所有權人之同意，不得在公有或他人之山坡地內，擅自從事墳
    墓用地之開發，竟分別以下列方式，在公有或他人之山坡地內，擅自從事墳墓用
    地之開發：
  (一)丁○○自民國（下同）八十五年間起至八十七年六月間止，以每座約新台幣（下
    同）十五萬元之代價招攬，為不知未經申請許可始可埋葬之喪家賴朝東等人營建
    墳墓。丁○○即以每座四千元之代價，雇用甲○○進行整地，二人均明知坐落台
    中縣大肚鄉○○段六三之一地號，如附圖(一)編號Ｃ所示面積○‧○○三五公頃、
    編號Ｄ所示面積○‧○○三三公頃、編號Ｇ所示面積○‧○○三七公頃之山坡地
    係由台中縣大肚鄉公所管理之中華民國所有公有山坡地，二人竟基於共同概括犯
    意連絡，在未得主管機關許可下，連續在上開土地座落處分別擅自建造立有「李
    媽徐阿市之墓」、「賴水勤之墓」、「楊公金鍊之墓」墓碑之墳墓各一座。嗣經
    台灣台中地方法院檢察署檢察官履勘現場，發現有濫葬之情形，指揮員警循線查
    獲。
  (二)楊建興（已判決確定）知悉孫財坤之母鄭秀葉於八十七年五月三十一日死亡，當
    日夜間即至台中市○○區○○街九一號孫宅，招攬墳墓建造及相關喪葬事宜，楊
    建興向孫財坤佯稱須向公所繳納墓地之使用費四萬元，孫財坤因突遭喪母之變，
    不疑有他，因而陷於錯誤，於八十七年六月四日交付六萬元予楊建興，其中四萬
    元作為向公所繳納墓地之使用費，餘二萬元連同翌日（五日）交付之四萬元為建
    造墳墓之費用，楊建興隨即以四千元之代價，雇用甲○○，二人基於共同犯意聯
    絡，均明知在坐落台中縣大肚鄉○○段六三之一地號，如附圖(一)編號Ｋ所示面積
    ○‧○○五一公頃之山坡地係由台中縣大肚鄉公所管理之中華民國所有公有山坡
    地，在未得主管機關許可下，由甲○○進行整地，擅自建造立有「孫媽鄭秀葉之
    墓」墓碑之墳墓一座。嗣於八十七年六月十四日十三時許，在上址，為警查獲。
  (三)乙○○知悉陳殿臺為其祖父、祖母撿骨遷葬，乃以二座合計三十六萬元之代價招
    攬，為不知未經申請許可始可埋葬之陳殿臺營建祖墳。乙○○即自八十七年十一
    月二十日起，分別以每日工資二千七百元、一千八百元之代價，雇用不知情之林
    銘淇、鐘銘郎，在未取得山坡地所有權人廖仁達同意下，於廖仁達所有坐落台中
    縣烏日鄉○○○段五六地號（重測前為學田段二五三之十四地號），如附圖(二)編
    號Ａ所示面積○‧○○五一九九公頃之他人山坡地內，擅自建造立有「祖考陳公
    阿珍墓」「祖妣陳媽何事妹墓」墓碑之墳墓各一座。嗣於八十七年十一月二十六
    日十時三十分許，在上址，為警查獲。嗣經將該墳墓遷葬，已使土地回復原狀。
  (四)甲○○受雇於綽號「曹老師」之不詳姓名成年男子，二人均明知坐落台中縣烏日
    鄉○○○段五五地號（重測前為學田段二五三之十三地號）山坡地為中華民國所
    有而由陸軍總司令部管理；同段五六地號（重測前為學田段二五三之十四地號）
    ，如附圖(二)編號Ｂ所示面積○‧○三五七五三公頃之山坡地為廖仁達所有之他人
    山坡地，二人竟基於共同犯意之聯絡，於未得主管機關許可及山坡地所有人廖仁
    達同意下，在上開土地座落處，先由甲○○於八十七年十一月下旬，以挖土機進
    行整地，再由綽號「曹老師」者雇用不知未經申請許可始可埋葬之王致傑，在該
    處擅自建造立有「陳家歷代之佳城」「許家歷代之佳城」墓碑之墳墓各一座。嗣
    於八十七年十二月一日九時三十分許，在上址，經陸軍步兵第三四七八部隊會同
    員警，當場查獲。嗣已將該墳墓遷葬，已使土地回復原狀。
二、案經台中縣警察局烏日分局報告台灣台中地方法院檢察署檢察官偵查起訴。
    理      由
一、訊據上訴人即被告丁○○，供承僱用甲○○整地，在上開公有山坡地上為喪家賴
    朝車等人，分別營運三座墳墓屬實，惟辯稱：並非主動招攬喪家，在公有或他人
    之山坡地內濫墾、濫葬，而是喪家先自行與地理師或風水師找好基地後，再以每
    座十五萬元代價委託被告造基，被告並非一般人所稱之墓蟲云云，另上訴人即被
    告甲○○、乙○○經傳未到庭，據其於原審辯稱：附近尚有其他墳墓，不知係禁
    葬之山坡地云云。經查：
  (一)坐落台中縣大肚鄉○○段六三之一地號之土地，係中華民國所有，由台中縣大肚
    鄉公所管理；坐落台中縣烏日鄉○○○段五五地號（重測前為學田段二五三之十
    三地號）之土地，係中華民國所有，由陸軍總司令部管理；坐落台中縣烏日鄉○○○段五六地號（重測前為學田段二五三之十四地號）之土地，係廖仁達所有，
    且上開三筆土地均屬核定公告之山坡地等情，有各該土地登記簿謄本（見原審卷
    第二二、二三頁）、台中縣大肚鄉公所八七肚鄉農字第九三九號函（偵一四六五
    八號卷四十頁），台中縣政府八十八年九月十七日府農水字第二四七六三六號函
    、八十八年十二月十五日八八府農水字第三四五四七九號函 (原審卷九九、一二
    四頁），台中縣大里地政事務所八十八年九月三十日里地四字第○九五○九號函
    （原審卷十四頁），在卷可憑。是坐落台中縣大肚鄉○○段六三之一地號及台中
    縣烏日鄉○○○段五五地號之土地，係公有之山坡地，坐落台中縣烏日鄉○○○
    段五六地號之土地，則屬他人之山坡地，已足認定。
  (二)被告丁○○、甲○○在如附圖(一)編號Ｃ、Ｄ、Ｇ所示之公有山坡地內，整地建造
    墳墓；被告楊建興、甲○○在如附圖(一)編號Ｋ所示之公有山坡地內，整地建造墳
    墓；被告乙○○在如附圖(二)編號Ａ所示之他人山坡地內，整地建造墳墓；被告甲○○在如附圖(二)編號Ｂ所示之公有及他人山坡地內，以挖土機進行整地等事實，
    業據檢察官現場履勘明確，製有履勘現場筆錄、土地複丈成果圖及照片等在卷可
    憑，並經證人即喪家賴朝東、孫財坤、陳殿臺等人證述及同案被告王致傑供述明
    確，復經證人即台中縣大肚鄉公所課員劉明賜、證人即台中縣清水地政事務所測
    量員郭政遇到庭證述禁葬及測量等情綦詳。而如附圖(一)編號Ｃ、Ｄ、Ｇ、Ｋ及如
    附圖(二)Ａ、Ｂ部份所示之墳墓附近固有其他墳墓存在，惟被告丁○○、乙○○係
    以建造墳墓為業；被告甲○○則以駕駛挖土機受雇於造墓業者開發墓地為業，其
    等均於原審供承知悉建造墳墓埋葬死者，須先向公所申請許可等語（參原審卷第
    一○五頁、第一二九頁），被告丁○○、甲○○及同案被告楊建興等人亦均於本
    件偵、審中供承建造本件墳墓並未經申請或繳費即進行建造等語（參偵字第一一
    四○五號卷第十頁、偵字第二六四六六號卷第四十一頁；原審卷第三十八頁、第
    三十九頁反面、第一二九頁），是其等未經向主管機關申請許可，即對上開公有
    山坡地部份進行整地，建造墳墓，當有擅自從事墳墓用地開發之主觀犯意。復參
    諸被告丁○○曾因偽造使用墓地申請書，經原審判處有期徒刑四月，緩刑三年確
    定，有原審八十一年度訴字第二○六一號刑事判決書在卷可憑；其另因違反山坡
    地保育利用條例案件，經檢察官提起公訴，嗣雖因屬舊墓修繕，獲判決無罪確定
    ，然該起訴書已載明坐落台中縣大肚鄉○○段六三之一地號之土地，業經公告禁
    葬七、八年，有台灣台中地方法院檢察署八十年度偵字第三八一九、一二七七九
    號起訴書附卷可佐。又被告甲○○曾因受雇於嚴錦坤，為做墓穴，駕駛挖土機，
    在坐落台中縣大肚鄉○○段六三之一地號之土地進行濫墾，經原審依違反山坡地
    保育利用條例之規定，判處有期徒刑六月，緩刑三年確定，有原審七十八年度易
    字第五一三三號刑事判決書存卷足考。是被告丁○○、甲○○既曾因上開刑事案
    件接受偵查、審理，實難再諉稱不知坐落台中縣大肚鄉○○段六三之一地號之土
    地屬公告禁葬之地區。又被告乙○○帶同陳殿臺擇定如附圖(二)編號Ａ所示之土地
    ，作為遷墓之用地時，陳殿臺曾詢問該地是否有問題，被告保證係合法、沒有問
    題等情，業據陳殿臺於警、偵訊中證述明確，足徵被告乙○○在上開土地建造墳
    墓之前，已被詢及是否有問題，理應更加注意能否合法使用，又被告乙○○並未
    見到上開山坡地所有權人廖仁達並取得同意或申請即進行整地、建墓等情，業經
    被告乙○○於本院前審供承無訛（本院前審卷第六十頁正、反面，第八十七頁）
    ，是被告乙○○未獲地主廖仁達之同意，即進行墳墓之建造，益證其有擅自從事
    墳墓用地開發之犯行。末就被告甲○○有與綽號「曹老師」之不詳姓名成年男子
    ，共同基於犯意聯絡為如事實欄(四)部份所示犯行，業據同案被告王致傑於偵、審
    中指述甚詳，被告甲○○於原審最後審理時，雖改稱未參與「陳家歷代之佳城」
    「許家歷代之佳城」二座墳墓之整地，另同案被告王致傑雖亦當庭附和其詞云云
    ，然被告甲○○於偵查及原審審理初訊時，均供稱該二座墳墓係由其以挖土機進
    行整地，核與另同案被告王致傑於警詢、偵查及原審審理初訊時所供相符，足見
    被告甲○○應有親歷其事，否則與王致傑之供述應不會相同。是其二人嗣翻異前
    詞，意在卸責或故為迴護，均不能採信。又衡諸被告甲○○與該綽號「曹老師」
    之不詳姓名成年男子基於共同犯意聯絡，由甲○○就坐落台中縣烏日鄉○○○段
    第五六地號廖仁達所有部份之山坡地進行開挖整地部份犯行，被告甲○○於偵查
    中就公訴人所訊，渠等此部份行為是否有查詢該地建墓合法與否等語時，係答稱
    ：「沒有，他們說是公墓地」等語（偵字第二六四六六號卷第四十一頁），則參
    酌被告甲○○始終就此部份行為供稱實際係受雇王致傑乙節觀之，被告甲○○就
    此部份犯行顯有迴護該綽號「曹老師」之不詳姓名成年男子之情及圖卸己責之意
    圖，且縱被告甲○○主觀上認該地屬公有山坡地，依其上開所供及其所犯前案紀
    錄，其又何以不於動工前對所有權人屬誰及有無申請稍盡查證之責？顯不符常情
    ，足見被告甲○○應知悉此部份開挖整地之行為未經取得同意或許可仍貿然進行
    工作，且設若被告曾取得該部份山坡地所有權人廖仁達之同意方進行整地工作，
    被告甲○○對此有利於己之事實又焉有不於本件偵、審程序中提出之理？依上論
    述，足證被告甲○○前揭所辯，不足採取。綜上所述，被告丁○○、甲○○、乙○○在公有或他人山坡地內，擅自從事墳墓用地開發之罪證已臻明確，渠等上開
    所辯，皆係畏罪卸責之詞，委無可取，其犯行均堪認定。
二、按在公有或他人山坡地內，不得擅自從事墳墓用地之開發或經營，山坡地保育利
    用條例第十條、第九條第七款分別定有明文。被告丁○○、甲○○、乙○○違反
    上開規定，均係犯山坡地保育利用條例第三十四條第一項之罪。查山坡地保育利
    用條例第三十四條第一項之罪，係刑法第三百二十條第二項竊佔罪之特別規定，
    依特別法優於普通法之法律競合關係，應擇一適用山坡地保育利用條例第三十四
    條第一項之規定論處，公訴人認被告丁○○、甲○○、乙○○三人另構成竊佔罪
    ，與山坡地保育利用條例第三十四條第一項之罪間，具有想像競合犯裁判上一罪
    之關係，尚有未洽。被告丁○○與甲○○間；被告甲○○與楊建興及綽號「曹老
    師」不詳姓名成年男子間，互有犯意之聯絡及行為之分擔，均係共同正犯。被告
    丁○○、甲○○、乙○○利用不知情之喪家及工人，在山坡地擅自建造墳墓，為
    間接正犯。被告丁○○、甲○○先後數行為，時間緊接，犯罪構成要件相同，顯
    係基於概括犯意為之，均為連續犯，應各以一罪論，並加重其刑。被告乙○○係
    同時地為陳殿臺建造二座祖墳，僅屬單一之犯罪行為，公訴人認係多次犯行之連
    續犯，亦有未洽。原審對被告丁○○、甲○○、乙○○論罪科刑，固非無見，惟
    查被告丁○○係從事造墓工作，甲○○係駕駛挖土機為業，受僱於建造墳墓時為
    整地工作，所得不多，而被告乙○○屬初犯，原審判決所科處之刑度過重，被告
    丁○○、甲○○、乙○○所辯不知建造墳墓之土地列為山坡地管理，及不知建造
    墳墓須經核准云云，雖均屬不足採，然彼等請求從輕量刑，為有理由，應由本院
    將被告丁○○、甲○○、乙○○部分撤銷改判。爰審酌被告丁○○、甲○○、乙○○犯罪之動機、目的、手段、擅自在山坡地進行整地，營造墳墓，對自然景觀
    及水土保持會造成危害及犯後態度，暨公訴人具體求處之刑度等一切情狀，各量
    處如主文第二、三、四項所示之刑。如附圖(一)編號Ｃ、Ｄ、Ｇ、Ｋ所示之墓基水
    泥工作物均尚存在，有台中縣警察局烏日分局八十八年十月八日烏警刑字第一○
    三三七號函、八十九年二月十七日烏警刑字第一二三五號函及照片一○幀在卷可
    憑，應依山坡地保育利用條例第三十四條第五項之規定，宣告沒收。至如附圖(二)
    編號Ａ、Ｂ所示之墳墓，業經遷移，土地已恢復原狀，有台中縣警察局烏日分局
    八十八年五月二十五日烏警刑字第三三五二三號函附卷可憑，該等工作物既已不
    存在，爰不宣告沒收，併此敘明。
三、公訴意旨另以：被告甲○○與被告乙○○共同意圖為自己不法之利益，並基於概
    括之犯意，自八十七年十一月二十日起，擅自在坐落台中縣烏日鄉○○○段五六
    地號，如附圖(二)編號Ａ所示面積○‧○○五一九九公頃之土地，建造立有「祖考
    陳公阿珍墓」「祖妣陳媽何事妹墓」墓碑之墳墓各一座。因認被告甲○○此部分
    涉有刑法第三百二十條第二項竊佔及違反山坡地保育利用條例第三十四條第一項
    等罪嫌。惟查：被告乙○○固於警訊時指稱係被告甲○○整地，並向其收取五千
    元管理費云云，然其在原審審理時則供稱：「是刑警說甲○○有很多案，才推給
    他，我沒有拿錢給他。我們曾一起到山坡地，他說那個地方已有很多人作了，我
    如果要作，也可以去作，說了三、四個月後，我受陳殿臺之委託，才去作的」等
    語。參諸被告乙○○於警訊時稱：被告甲○○於八十七年六、七月間曾帶其看地
    ，之後即未再見過被告甲○○等語。足見被告乙○○建造上開二座墳墓時，被告
    甲○○應無參與。至被告甲○○雖曾帶同被告乙○○至上開地點，惟並未指明或
    提供特定區域予被告乙○○作為興建墳墓之用地，被告乙○○在該址興建墳墓前
    ，亦未徵求被告甲○○之同意，實難認被告甲○○就乙○○數月後擅自從事前開
    墳墓用地開發之行為，具有犯意之聯絡。是此部分被告甲○○之犯行不能證明，
    惟公訴人認此部分與前揭論罪部分有連續犯裁判上一罪之關係，爰不另為無罪之
    諭知。
四、被告甲○○、乙○○二人經合法傳喚，無正當理由不到庭，應不待其陳述逕行判
    決。
五、據上論斷，應依刑事訴訟法第三百六十九條第一項前段、第三百六十四條、第二
    百九十九條第一項前段，第三百七十一條、山坡地保育利用條例第三十四條第一
    項、第五項，刑法第十一條前段、第二十八條、第五十六條，判決如主文。
本案經檢察官丙○○到庭執行職務。
中      華      民      國      九十二  年      二      月      十二    日
                                臺灣高等法院臺中分院刑事第二庭
                                      審判長法  官  羅  禮  政
                                            法  官  蔡  聰  明
                                            法  官  陳  欣  安
右正本證明與原本無異。
如不服本判決應於收受送達後十日內向本院提出上訴書狀，其未敘述上訴之理由者並
得於提起上訴後十日內向本院補提理由書（均須按他造當事人之人數附繕本）。
                                            書記官  紀  美  鈺
中      華      民      國      九十二  年      二      月      十四    日
附錄論罪科刑之法條：
山坡地保育利用條例第三十四條第一項：違反第十條規定者，處六月以上五年以下有
期徒刑，得併科新台幣六十萬元以下罰金。
                                                                        Ａ


司法院資訊處製作；財團法人民間司法改革基金會備份。
